臺灣板橋地方法院刑事判決　　　　　　　 96年度訴字第409號
公　訴　人　臺灣板橋地方法院檢察署檢察官
被　　　告　乙○○
指定辯護人　鍾開榮律師
上列被告因偽造有價證券案件，經檢察官提起公訴（95年度偵字
第18657 號），本院判決如下：
    主  文
乙○○連續意圖供行使之用，而偽造有價證券，處有期徒刑年
陸月。
偽造之本票（本票號碼：CH577726號、CH577727號、CH279856號
、CH279859號）肆張及偽造之「甲○○」印章貳顆均沒收。
    事  實
一、乙○○為圖向彭瑞鳳調借資金，竟基於意圖為自己不法所有
    之詐欺取財之概括犯意，且基於意圖供行使之用而偽造有價
    證券並持以行使之概括犯意，先於民國94年4 月7 日，在臺
    北市○○○路其上班地點附近之某咖啡店內，在本票號碼CH
    577726號之空白本票上，除在該發票人欄處填寫其自己之署
    名外，同時未經其妻甲○○（現已離婚）之同意，即擅自在
    該本票發票人欄處填寫甲○○之署名，並以其於同日未經甲
    ○○之同意而利用不知情之某刻印店人員所偽刻之「甲○○
    」印章1 顆蓋用在該發票人欄處，且填寫該本票之發票日（
    發票日為94年4 月7 日）、到期日（到期日為94年6 月8 日
    ）及票面金額（票面金額為新台幣【下同】600 萬元）等資
    料後，偽造由其與甲○○所共同簽發之上開本票1 張，並託
    由其不知情之同學陳玟秀（原名陳美珠），在翌日即94年4
    月8 日，至臺北縣新莊市某處轉交給彭瑞鳳而行使之，以作
    為其向彭瑞鳳調度資金之擔保，致使彭瑞鳳陷於錯誤，遂同
    意借貸同額左右之資金給乙○○。其後又於94年4 月12日，
    乙○○同在上開咖啡店，且同以前揭之手法（其蓋用之「甲
    ○○」印章亦係前揭之同一顆偽造印章），復偽造由其與甲
    ○○所共同簽發之本票1 張（本票號碼為CH577727號、發票
    日為94年4 月12日、到期日為94年6 月12日、票面金額為10
    0 萬元），並於同日託由不知情之陳玟秀，至臺北縣新莊市
    某處轉交給彭瑞鳳而行使之，以作為其向彭瑞鳳調度資金之
    擔保，致使彭瑞鳳復陷於錯誤，遂再同意借貸同額左右之資
    金給乙○○。嗣因乙○○於上開第一次借貸時所同時簽發之
    3 張支票中有2 張跳票，乙○○又承前開意圖供行使之用而
    偽造有價證券並持以行使之概括犯意，於94年6 月16日，在
    臺北市天母某餐飲店內，同以前揭之手法（但其蓋用之「甲
    ○○」印章1 顆則係於同日又利用不知情之某刻印店人員所
    偽刻），復偽造由其與甲○○所共同簽發之本票2 張（本票
    號碼分別為CH279856號、CH279859號，發票日均為94年6 月
    16日，到期日分別為94年6 月30日及同年7 月30日，票面金
    額分別為350 萬元及326 萬9 千元），並當場將該2 張本票
    交付給彭瑞鳳而行使之。
二、案經甲○○訴由臺灣板橋地方法院檢察署檢察官偵查起訴。
    理  由
壹、證據能力方面：
    按「被告以外之人於審判外之言詞或書面陳述，除法律有規
    定者外，不得作為證據」，刑事訴訟法第159 條第1 項定有
    明文，此即學理上所稱「傳聞證據排除法則」。依上開法律
    規定，傳聞證據原則上固無證據能力，但如法律別有規定者
    ，即例外認有證據能力。又被告以外之人於審判外之陳述，
    雖不符同法第159 條之1 至第159 條之4 之規定，但經當事
    人於審判程序同意作為證據，法院審酌該言詞陳述或書面陳
    述作成時之情況，認為適當者，亦得為證據，此則據同法第
    159 條之5 第1 項規定甚明。鑒於採用傳聞證據排除法則之
    重要理由之一，係因傳聞證據未經當事人之反詰問予以覈實
    ，若當事人願放棄對原供述人之反對詰問時，原則上即可承
    認該傳聞證據之證據能力，而揆諸我國刑事訴訟法第159 條
    之5 之立法理由，除參照前述傳聞證據排除法則之基本法理
    外，亦參考日本刑事訴訟法第326 條之立法例，查日本刑事
    審判實務之運作，有關檢察官及被告均同意作為證據之傳聞
    書面材料或陳述，可直接援引該國刑事訴訟法第326 條作為
    傳聞例外之法律依據，僅在檢察官與被告不同意之情況下，
    乃須根據其他傳聞例外規定俾以斟酌該等書面材料或陳述是
    否具有證據能力，在當事人間無爭執之案件中，傳聞證據基
    本上均可依據前引規定提出於法院使用。職是之故，我國刑
    事訴訟法第159 條之5 之適用應可作同上之解釋。經查，本
    判決後開所引用之被告乙○○以外之人於審判外之陳述（包
    含書面陳述），固均屬傳聞證據，惟被告、辯護人及公訴檢
    察官就前揭審判外陳述之證據能力，先後於本院準備程序及
    審判期日中均表示同意上開證據資料有證據能力，本院審酌
    上開證據資料製作時之情況，尚查無違法不當及證明力明顯
    過低之瑕疵，亦認為以之作為證據應屬適當，故揆諸前開法
    律規定與說明，爰逕依刑事訴訟法第159 條之5 第1 項規定
    ，認前揭證據資料均例外有證據能力。
貳、實體方面：
  一、認定事實部分：
      前開犯罪事實，業據被告乙○○於偵查及本院審理時均坦
      承不諱；而被告未經告訴人甲○○之同意，即擅自以告訴
      人之名義，偽造前揭本票並持以行使之事實，亦經告訴人
      於偵查中具狀指述綦詳；又被告於簽發前揭票據後，確曾
      託由陳玟秀轉交彭瑞鳳等情，則經證人陳玟秀、彭瑞鳳於
      偵查中各自證述在卷（參見偵查卷第15、54頁）；此外本
      件犯行復有前揭4 張本票影本、甲○○之印鑑登記申請書
      影本1 份（觀諸前揭本票上之「甲○○」印章，確明顯與
      該印鑑登記申請書上之甲○○印鑑不符）及本院94年度票
      字第9463號、第9464號民事裁定影本各1 份（該2 份民事
      裁定係彭瑞鳳以被告及告訴人為相對人，聲請對前揭本票
      准予強制執行）在卷可稽（以上參見他字卷第6 至12頁）
      。綜上所述，足徵被告所為自白核與事實相符，被告之自
      白應可採信，是以本件事證已臻明確，被告之犯行應堪認
      定。
  二、論罪科刑部分：
    (一)嗣於被告行為後，刑法第33條第5 款關於罰金刑之規定、
      第56條關於連續犯之規定、第55條後段關於牽連犯之規定
      ，均已於94年2 月2 日修正公布，並自95年7 月1 日施行
      ；另刑法施行法已於95年6 月14日增訂該法第1 條之1 規
      定，亦同自95年7 月1 日施行，其將刑法分則所定罰金之
      貨幣單位均改為新台幣，並分別提高為3 倍或30倍。按同
      於95年7 月1 日修正施行之刑法第2 條規定，乃係關於新
      舊法比較適用之準據法，其本身無關行為可罰性要件之變
      更，故於95年7 月1 日前揭法律修正施行後，如有涉及比
      較新舊法之問題，即應逕依修正後刑法第2 條第1 項規定
      ，為「從舊從輕」之比較（參見最高法院95年度第8 次刑
      事庭會議決議意旨）。茲分述如下：
      1.刑法分則編各罪所定罰金之貨幣單位原為銀元，且依修
        正前刑法第33條第5 款規定，罰金刑為1 銀元以上，而
        有關罰金倍數之調整及銀元與新台幣之折算標準，則定
        有「罰金罰鍰提高標準條例」及「現行法規所定貨幣單
        位折算新台幣條例」，除罰金以1 銀元折算3 元新台幣
        外，並將72年6 月26日以前修正之刑法部分條文罰金數
        額提高10倍，其後修正者則不再提高倍數；嗣修正後刑
        法第33條第5 款則將罰金刑提高為新台幣1 千元以上，
        並以百元計算之，且因刑法第33條第5 款所定罰金貨幣
        單位既已改為新台幣，刑法分則編各罪所定罰金之貨幣
        單位亦應配合修正為新台幣，且考量刑法修正施行後，
        不再適用「現行法規所定貨幣單位折算新台幣條例」，
        為使刑法分則編各罪所定罰金之最高數額與刑法修正前
        趨於一致，爰增訂刑法施行法第1 條之1 規定，將刑法
        分則編各罪所定罰金之貨幣單位均改為新台幣，並將72
        年6 月26日以前修正之刑法部分條文罰金數額提高為30
        倍，其後修正者則提高為3 倍。是以刑法分則編各罪所
        定罰金刑之最高數額，於上開規定修正後仍屬一致，並
        無不同；但其罰金刑之最低數額，則比修正前提高，從
        而自以修正前之規定對被告較為有利。
      2.修正後刑法第56條規定，業已刪除連續犯之規定。故連
        續數行為而犯同一罪名，依修正前刑法第56條規定，為
        連續犯，應以一罪論，僅得加重其刑；但依修正後規定
        ，則已無連續犯可資適用，即應將各次犯行以數罪併合
        處罰。是以適用修正前關於連續犯之規定，對被告自係
        較為有利。
      3.修正後刑法第55條規定，業已廢除牽連犯之規定。故犯
        一罪而其方法或結果之行為犯他罪名者，依修正前刑法
        第55條後段規定，認屬牽連犯，應從一重處斷；但依修
        正後刑法第55條規定，則已無牽連犯可資適用，即應將
        各該犯行以數罪併合處罰。是以適用修正前關於牽連犯
        之規定，對被告自係較為有利。
      4.準此而論，前揭刑法施行法第1 條之1 之增訂及刑法第
        33條第5 款之修正，乃係刑法分則編各罪所定罰金刑之
        刑罰法律效果之變更；前揭刑法第56條連續犯、第55條
        後段牽連犯之修正，則均係科刑規範事項之變更，自應
        依刑法第2 條第1 項規定，綜合罪刑全部結果，整體為
        新舊法之「從舊從輕」比較（參見最高法院24年上字第
        4634號判例意旨、27年上字第261 號判例意旨）。核被
        告所為，如適用刑法修正前關於罰金刑、連續犯及牽連
        犯之規定，對被告均較屬有利，故經綜合比較新舊法結
        果，應以舊法對被告有利，自應依刑法第2 條第1 項前
        段之規定，整體適用行為時之修正前刑法等規定，合先
        敘明。
    (二)按行使偽造之有價證券以使人交付財物，本即含有詐欺之
      性質，如果所交付之財物，即係該證券本身之價值，其詐
      欺取財仍屬行使偽造有價證券之行為，不另論以詐欺取財
      罪；但如行使該偽造之有價證券，係供擔保或作為新債清
      償而借款，則其借款之行為，已屬行使偽造有價證券行為
      以外之另一行為，即應再論以詐欺取財罪，並依牽連犯關
      係，從一重處斷（參見最高法院90年度台上字第5416號判
      決意旨）。查被告於94年4 月7 日、同年月12日偽造前揭
      二張本票（本票號碼分別為CH577726號、CH577727號），
      乃係作為向彭瑞鳳調度資金之擔保之用，依上開說明，被
      告此部分所為自非僅係偽造有價證券之行為，並應另論以
      詐欺取財之犯行。是核本件被告所為，係犯刑法第201 條
      第1 項之偽造有價證券罪及同法第339 條第1 項之詐欺取
      財罪。被告先後利用不知情之某刻印店人員偽刻「甲○○
      」印章共2 顆，均係偽造印章之間接正犯；其偽造「甲○
      ○」之印章及蓋用該印章而偽造印文，且偽造「甲○○」
      之署名，均係用以偽造前揭有價證券，其偽造印章、印文
      及署名之行為均屬偽造有價證券之部分行為，不另論罪；
      又其偽造有價證券後，復持以行使，行使之低度行為應為
      偽造之高度行為所吸收，不另論罪。又被告先後多次偽造
      有價證券及詐欺取財之犯行，時間緊接，所犯構成要件相
      同，顯係基於概括犯意反覆為之，均為連續犯，依修正前
      刑法第56條規定，各以一罪論，並均加重其刑。被告所犯
      偽造有價證券及詐欺取財二罪間，有方法目的之牽連關係
      ，為牽連犯，應依修正前刑法第55條後段規定，從一重之
      偽造有價證券罪處斷。至公訴意旨固僅論及被告偽造有價
      證券之犯罪事實，誤認毋庸再論被告詐欺取財之犯行，當
      容有未洽，惟兩者間有牽連犯之裁判上一罪關係，已如前
      述，該未予論及之詐欺取財部分應為起訴效力所及，本院
      自應併予審判。
    (三)本院審酌被告縱有向他人調度資金之需求，亦應循合法之
      方式為之，惟其不思此為，竟偽造告訴人為共同發票人之
      前揭本票作為擔保，業已損及告訴人之權益，且致使被害
      人彭瑞鳳陷於錯誤而同意出借資金，出借之金額復非小額
      ，嗣被告迄至本院審理中仍未與告訴人或上開被害人達成
      和解或對之有所合理賠償，被告所為自應受有相當程度之
      刑事非難；惟另考量被告於本件行為當時並無任何前科紀
      錄，此有臺灣高等法院被告前案紀錄表1 份在卷可按，其
      當時之素行應非不良，而其於犯後已能坦承犯行等一切情
      狀，酌情量處如主文所示之刑，以資懲儆。又被告所偽造
      之前揭本票4 張，雖未扣案，但並無證據證明業已滅失，
      自不問屬於被告與否，仍應依刑法第205 條規定，均併予
      宣告沒收；至被告於該4 張本票正面所偽造之「甲○○」
      印文及署名各1 枚（合計各4 枚），均係附著於該等本票
      上，已隨該等本票之沒收而包括在內，爰毋庸再為沒收之
      諭知。又被告所偽造之「甲○○」印章2 枚，雖未扣案，
      但亦無證據證明業已滅失，爰依刑法第219 條規定，亦均
      併予宣告沒收。
據上論斷，應依刑事訴訟法第299 條第1 項前段，刑法第2 條第
1 項前段、修正前刑法第56條、刑法第201 條第1 項、第339 條
第1 項、修正前刑法第55條後段、刑法第205 條、第219 條，罰
金罰鍰提高標準條例第1 條前段，判決如主文。
本案經檢察官楊展庚到庭執行職務。
中　　華　　民　　國　　96　　年　　4 　　月　　26　　日
                  刑事第十三庭  審判長法　官  戴嘉清
                                      法  官  林晏鵬
                                      法  官  陳信旗
以上正本證明與原本無異。
如不服本判決，應於送達後10日內向本院提出上訴狀。
　　　　　　　　　　　　　　　　　　　書記官　陳昭綾
中　　華　　民　　國　　96　　年　　4 　　月　　26　　日
附錄本判決論罪科刑之法條：
刑法第201 條
    意圖供行使之用，而偽造、變造公債票、公司股票或其他有
    價證券者，處3 年以上10年以下有期徒刑，得併科3 千元以
    下罰金。
    行使偽造、變造之公債票、公司股票或其他有價證券，或意
    圖供行使之用，而收集或交付於人者，處1 年以上7 年以下
    有期徒刑，得併科3 千元以下罰金。
刑法第339 條
    意圖為自己或第三人不法之所有，以詐術使人將本人或第三
    人之物交付者，處5 年以下有期徒刑、拘役或科或併科1 千
    元以下罰金。
    以前項方法得財產上不法之利益或使第三人得之者，亦同。
    前二項之未遂犯罰之。
